【裁判字號】    98,簡上,199
【裁判日期】    990113
【裁判案由】    債務人異議之訴
【裁判全文】
臺灣板橋地方法院民事判決             98年度簡上字第199號
上  訴  人  乙○○
被  上訴人  合作金庫商業銀行股份有限公司
法定代理人  丙○○
訴訟代理人  甲○○
上列當事人間請求債務人異議之訴事件，上訴人對於民國98年9
月4 日本院板橋簡易庭98年度板簡字第1473號第一審判決提起上
訴，經本院於民國98年12月30日言詞辯論終結，判決如下：
    主  文
上訴駁回。
第二審訴訟費用由上訴人負擔。
    事實及理由
一、上訴人主張：
  (一)上訴人之妻李秀桃前於民國75年4 月4 日邀同上訴人為連帶
    保證人，向被上訴人借款新臺幣（下同）450,000 元，並提
    供不動產作為擔保，嗣因財務困難，逾期繳息，經被上訴人
    聲請准予拍賣抵押物之強制執行後，不足額部分，被上訴人
    於78年間向臺灣臺北地方法院聲請對李秀桃及上訴人核發支
    付命令確定（78年度促字第781 號支付命令及確定證明書，
    下稱78年支付命令）。嗣被上訴人持鈞院92年度民執天字第
    25647 號債權憑證（下稱92年債權憑證）聲請強制執行（92
    年債權憑證之執行名義為78年支付命令），由鈞院民事執行
    處以98年度司執字第42521 號執行，查封上訴人所有坐落於
    臺北縣中和市○○段第1038號土地及其上建物即同市○○街
    192 巷22弄7 號建物（下稱系爭建物）。
  (二)惟查，系爭建物係於80年11月15日登記迄今，上訴人每年均
    有繳納「地價稅」及「房屋稅」，而被上訴人於92年間向鈞
    院聲請對主債務人李秀桃、上訴人為清償債務強制執行時，
    只要透過稅捐機關調查債務人之財產及所得資料，即可得知
    。然被上訴人於該次強制執行程序中並未確實調查債務人即
    上訴人之財產，該執行事件之執行結果記載「因債務人現無
    財產可供執行……」等語，鈞院遂核發92年債權憑證予被上
    訴人。準此，該執行事件之記載顯與當時上訴人所有之財產
    狀況不符，故鈞院核發92年債權憑證，自屬違法，不生請求
    權時效中斷之效力。而本件強制執行事件之執行名義為78年
    支付命令，至今已逾15年時效，上訴人得主張時效抗辯。
  (三)又上訴人購買系爭建物時，為避免日後遭被上訴人強制執行
    ，遂決定償還債務，乃於80年間致電被上訴人公司，詢問積
    欠多少債務，被上訴人公司之職員回答：尚積欠92,000元之
    債務，但該筆債務已「打入呆帳」等語。按一般社會客觀經
    驗，「打入呆帳」之意係指債權人公司已自行吸收該債務，
    不向債務人進行請求償還債務之程序，因此，被上訴人公司
    職員之上開回應已使上訴人認為被上訴人無意向上訴人請求
    還款，且債務人不會笨到明知自己積欠銀行債務（且該銀行
    已取得確定支付命令即執行名義）還用自己名義購買不動產
    ，並自80年迄今均未脫產（即移轉所有權予他人），由此可
    徵，上訴人於80年間確實有意清償積欠被上訴人之債務，但
    因被上訴人公司職員上開回應，已使上訴人認為被上訴人無
    意向上訴人請求還款，上訴人遂放心以自己名義購買系爭建
    物。
  (四)上訴人收到鈞院民事執行處98年6 月12日板院輔98司執木字
    第42521 號查封登記函時，曾主動與被上訴人聯絡，並將上
    開80年間還款事宜（包含被上訴人公司職員告知「打入呆帳
    」之事實）告知被上訴人，並質疑為何92年間發債權憑證時
    無查詢主債務人李秀桃於86至92年間所登記於名義之不動產
    （即主債務人於86年1 月29日購買之門牌台北縣中和市○○
    街142 號、142-1 號、142-2 號房屋3 棟，嗣於92年間出售
    ），及上訴人於80年間所登記之系爭建物，卻向鈞院陳報主
    債務人李秀桃及上訴人無財產可供執行？而被上訴人訴訟代
    理人甲○○說：「當時換發債權憑證時亦有查到李秀桃擁有
    股票」等語，上訴人再質疑當時為何不向法院陳報主債務人
    李秀桃有股票，使法院於當時進行執行？足見被上訴人為達
    「多收取」違約金及利息之目的，不確實向法院陳報債務人
    之財產，其行為有如「地下錢莊之暴力討債」，而被上訴人
    自知理虧，遂同意上訴人減免積欠之利息及違約金，僅償還
    積欠之本金即可，以上訴人填寫一張「申請書」交給被上訴
    人，並告知上訴人簽章後，再交付被上訴人公司簽署即可。
    嗣後上訴人再至被上訴人公司詢問有關上開申請書簽署事宜
    時，被上訴人卻告知其不同意上訴人減免積欠之利息及違約
    金，上訴人需償還本金、利息及違約金計共501,601 元，其
    後即聲請本件強制執行，查封系爭建物，故被上訴人聲請強
    制執行之行為顯有違誠信原則。
  (五)綜上，被上訴人於92年間所為之強制執行程序並不生請求權
    時效中斷之效力，而本件執行事件之執行名義（即78年支付
    命令）為78年間所發生，至今已逾15年時效，上訴人得依民
    法第742 條、第144 條第1 項之規定，主張時效抗辯，被上
    訴人本件請求事由業已消滅，自不得據以強制執行。為此，
    依強制執行法第14條第1 項之規定提起本訴（上訴人於原審
    先位聲明：1.確認被上訴人持有78年支付命令債權150,069
    元（按應係150,068 元，以下同）及自76年10月3 日起至清
    償日止按年息9%計算之利息債權，與自76年10月3 日起至清
    償日止，其逾期在6 個月以內者，按上開利率10% ，超過6
    個月者，就超過部分，按上開利率20% 計算之違約金債權，
    對上訴人給付請求權不存在。2.本件強制執行事件所據之執
    行名義（即78年支付命令及92年債權憑證）不得執行。3.本
    件強制執行事件已為之強制執行程序應予撤銷。備位聲明：
    1.確認被上訴人持有78年支付命令自80年11月15日起至清償
    日止按年息9%計算之利息債權部分，暨其逾期在6 個月以內
    者，按上開利率10% ，超過6 個月者，就超過部分，按上開
    利率20% 計算之違約金債權，對上訴人均不存在。2.本件強
    制執行事件所據之執行名義（即78年支付命令及92年債權憑
    證）有關利息債權即自80年11月15日起至清償日止按年息9%
    計算之利息債權部分，暨其逾期在6 個月以內者，按上開利
    率10 %，超過6 個月者，就超過部分，按上開利率20% 計算
    之違約金債權部分，均不得執行。3.本件強制執行事件已為
    之強制執行程序應予撤銷。原審判決：本件強制執行事件所
    據之執行名義（即78年支付命令及92年債權憑證）就超過15
    0,068 元及自87年9 月3 日起至清償日止按年息9%算之利息
    ，並自87年9 月3 日起至清償日止，其逾期在6 個月以內者
    ，按上開利率加收1 成，在6 個月以上者，按上開利率加收
    2 成計付之違約金範圍外之金額部分，不得執行，並駁回上
    訴人其餘之訴。上訴人就其敗訴部分聲明不服提起上訴）。
    併為上訴聲明：1.原判決廢棄。2.確認被上訴人持有78年支
    付命令債權150,069 元及自87年9 月3 日起至清償日止按年
    息9%計算之利息債權，與自87年9 月3 日起至清償日止，其
    逾期在6 個月以內者，按上開利率10% ，超過6 個月者，就
    超過部分，按上開利率20% 計算之違約金債權，對上訴人給
    付請求權不存在。3.本件強制執行事件所據之執行名義（即
    78年支付命令及92年債權憑證）不得執行。4.本件強制執行
    事件已為之強制執行程序應予撤銷。
二、上訴人則抗辯：
  (一)被上訴人於78年間就拍賣擔保品後不足清償之債權額，向法
    院聲請對上訴人及李秀桃核發78年支付命令，依民法第137
    條第2 項規定，系爭債務重新起算之時效，應自78年支付命
    令確定時重行起算。又被上訴人於92年間（即15年請求權時
    效內）依法將78年支付命令換發債權憑證，請求權時效自已
    發生中斷。另有關上訴人主張曾於80年間致電被上訴人公司
    詢問其積欠債務情形一節，僅係上訴人片面之詞，其並未提
    出任何證據證明所稱內容屬實。且依一般社會通念，債務人
    並不會將「打銷呆帳」與「拋棄向債務人求償」劃上等號，
    實務上整體金融機構目前對於呆帳債權執行求償之金額高達
    好幾千億元，極少聽聞債務人有此誤解者，上訴人說詞顯係
    意圖逃避債務之狡辯之詞。至有關上訴人指稱主債務人李秀
    桃及上訴人於92年間擁有財產，且被上訴人訴訟代理人甲○
    ○曾說：「當時有查到李秀桃擁有財產」等語，但被上訴人
    卻仍以債務人現無財產可供執行為由，向鈞院換取債權憑證
    ，該程序違法，不生中斷時效之效力一節，查被上訴人訴訟
    代理人甲○○根本未有過此語，且若真查得流通性極佳之股
    票，被上訴人豈有不聲請執行？另債權人向法院請求核發債
    權憑證，應係指債權人主觀上不知債務人有財產可供執行即
    可，並非需客觀上債務人確實無財產才得聲請，更無要求債
    權人須確實調查債務人客觀上有無財產才能聲請之理，茲因
    債務人客觀上有無財產，債權人根本無從知悉，縱然現在債
    權人得透過稅捐機關調查債務人之財產及所得資料，該資料
    亦非債務人現在真實之財產狀況。此外，倘債務人擁有動產
    或債務人不繳稅，債權人根本無法透過稅捐機關之財產及所
    得資料或其他方式來得知債務人之財產情形，故倘採上訴人
    所言，實務上能真正符合核發債權憑證條件者甚少，顯不合
    理。易言之，上訴人以被上訴人未確實調查財產，即向鈞院
    以債務人現無財產可供執行為由，換發債權憑證，該程序違
    法，進而主張被上訴人92年間換發債權憑證之行為無效，不
    生中斷時效效力之說詞，顯然於法無據，被上訴人92年間換
    取債權憑證之行為，完全依法聲請，其適法性及有效性，無
    庸置疑，自應生中斷時效之效力。再者，依民法第144 條第
    2 項：「請求權已經時效消滅，債務人仍為履行之給付者，
    不得以不知時效為理由，請求返還。其以契約承認該債務或
    提出擔保者亦同。」之規定，上訴人於接獲被上訴人強制執
    行通知時，一開始即承認被上訴人所請求之債權金額（含本
    金、利息、違約金），只是一再請求被上訴人能全數減免利
    息及違約金，有上訴人之申請書為證，嗣因被上訴人不同意
    全數減免，僅願意酌情調降利率，上訴人始反目提起本件訴
    訟。換言之，上訴人早已承認債務且立有書面為憑，依上開
    民法規定，就該承認之債務，上訴人應不得再主張時效消滅
    之抗辯。
  (二)至於上訴人其餘指稱被上訴人違反誠信原則，故意多收取違
    約金及利息一節，按目前金融實務莫不要求迅速收回債權，
    豈有明知債務人財產而故意不執行以達多收取違約金及利息
    之理？又欠債還錢乃天經地義，上訴人明知尚有積欠被上訴
    人債務未清償，不謀主動向被上訴人清償債務，卻另外置產
    ，由此觀之，違反誠信原則者應是上訴人，而非被上訴人。
    另被上訴人因人力有限，處理案件數量龐大，故無法時時刻
    刻對所有債務人之財務狀況充分掌握，而非故意不對上訴人
    求償。
  (三)併為答辯聲明：駁回上訴。
三、本件上訴人為其妻李秀桃於75年4 月4 日向被上訴人借款45
    0,000 元之連帶保證人，因李秀桃逾期繳息，經被上訴人聲
    請拍賣其提供之抵押物並強制執行後，不足額之本金150,06
    8 元及利息、違約金部分，被上訴人於78年間聲請臺灣臺北
    地方法院核發78年支付命令，92年間持之向本院聲請強制執
    行，並於同年9 月3 日取得92年債權憑證，嗣於98年6 月8
    日再持92年債權憑證向本院聲請本件強制執行，查封上訴人
    所有之系爭建物等事實，為兩造所不爭執，且有上訴人提出
    之土地及建物登記謄本、所有權狀影本及本件強制執行影印
    卷在卷可證，並經本院調閱本件強制執行全卷查明無誤，自
    堪信為真實。
四、得心證之理由：
  (一)按執行名義成立後，如有消滅或妨礙債權人請求之事由發生
    ，債務人得於強制執行程序終結前，向執行法院對債權人提
    起異議之訴，強制執行法第14條第1 項前段定有明文。所謂
    「所謂消滅債權人請求之事由」，係指可使執行名義所載請
    求之全部或一部失其存在之事由而言，如清償、提存、抵銷
    、免除、混同、解除條件成就、和解、消滅時效完成等是。
    次按請求權，因15年間不行使而消滅。但法律所定期間較短
    者，依其規定；利息、紅利、租金、贍養費、退職金及其他
    1 年或不及1 年之定期給付債權，其各期給付請求權，因5
    年間不行使而消滅；消滅時效，因起訴而中斷；開始執行行
    為或聲請強制執行，與起訴有同一效力；時效中斷者，自中
    斷之事由終止時，重行起算；因起訴而中斷之時效，自受確
    定判決，或因其他方法訴訟終結時，重行起算，民法第125
    條、126 條、129 條第1 項第3 款、第2 項第5 款、第137
    條第1 項、第2 項分別定有明文。再按違約金係因債務人給
    付遲延時，債權人始得請求，既非定期給付之債，與民法第
    126 條所規定之性質不同，其時效期間應為15年，最高法院
    95年度台上字第633 號判決要旨亦可資參照。
  (二)經查，本件被上訴人於78年間，就其強制執行不足額之借款
    部分，對主債務人李秀桃及上訴人取得78年支付命令，其內
    容記載：「債務人（按即主債務人李秀桃及上訴人）應於本
    命令送達後二十日之不變期期內，向債權人連帶給付新臺幣
    壹拾伍萬零陸拾捌元（及）自民國七十六年年十月三日起至
    清償日止按年息百分之九計算之利息，與自民國七十六年十
    月三日起至清償日止，其逾期在六個月以內者，按上開利率
    百分之十，超過六個月者，就超過部分，按上開利率百分之
    二十計算之違約金，並賠償債權人督促程序費用新臺幣壹佰
    零元。」等語，有本件強制執行影印卷所附之92年債權憑
    證影本可稽，上訴人主張其詢問被上訴人職員得知其尚欠被
    上訴人92,000元債務一節，顯非實在。又被上訴人既已就不
    足借款債務聲請78年支付命令，則其借款本金及違約金之請
    求權自該支付命令確定時起重新起算15年（上開民法第125
    條第137 條第2 項規定及判決要旨參照），迄至92年間被上
    訴人以78年支付命令為執行名義向本院強制執行時，其請求
    權尚未逾15年之消滅時效期間，且該15年之時效，業因聲請
    強制執行而中斷，並自92年9 月3 日取得92年債權憑證時重
    新起算（上開民法第129 條第1 項第3 款、第2 項第5 款、
    第137 條第1 項規定參照）；嗣被上訴人於98年6 月8 日再
    持92年債權憑證向本院聲請本件強制執行（按其間於97年亦
    曾聲請執行，詳後述），亦在15年之時效期間內，則有關本
    件被上訴人借款本金及違約金之請求權，其消滅時效均尚未
    完成甚明。至有關被上訴人借款之利息請求權固有一部分（
    即92年聲請強制執行時回溯5 年起至76年10月3 日止，按年
    息9%計算之利息）已逾5 年之短期時效，然被上訴人於原審
    就87年9 月2 日以前之利息（含違約金）債權已罹於消滅時
    效部分，已認諾上訴人之請求，原審亦就該部分為被上訴人
    敗訴之判決，又被上訴人於92年9 月3 日取得92年債權憑證
    後，曾先於5 年內之97年6 月20日持該債權憑證向本院聲請
    強制執行，經本院以97年度執木字第54846 號強制執行事件
    受理後，以債務人無財產可供強制執行致未執行為由，於97
    年7 月15日在92年債權憑證內註記發還而中斷時效後（參見
    92年債權憑證所載），再於98年6 月8 日聲請本件強制執行
    ，可知本件被上訴人自87年9 月3 日起至清償日止按年息9%
    計算之利息請求權部分，尚未罹於5 年之短期時效，亦無疑
    義。上訴人雖主張其所有之系爭房屋自80年11月15日登記迄
    今，未曾脫產，被上訴人於94年間聲請強制執行時未確實調
    查上訴人之財產，92年債權憑證記載「因債務人現無財產可
    供執行」，顯與當時上訴人所有之財產狀況不符，本院核發
    之92年債權憑證，係屬違法，不生請求權時效中斷之效力云
    云。惟聲請強制執行為消滅時效中斷事由之一，已如前述，
    不因債務人有無財產可供執行或執行結果有無受償而受影響
    ，且強制執行法第27條第1 項規定：「債務人無財產可供強
    制執行，或雖有財產經強制執行後所得之數額仍不足清償債
    務時，執行法院應命債權人於1 個月內查報債務人財產。債
    權人到期不為報告或查報無財產者，應發給憑證，交債權人
    收執，載明俟發見有財產時，再予強制執行。」其立法意旨
    係在落實債權人之查報義務，倘債權人聲請強制執行時未自
    行查明債務人之可供執行之財產，亦未遵期向執行法院查報
    ，執行法院仍應依該條項規定核發債權憑證予債權人，況強
    制執行法於89年2 月2 日修正時，增訂第27條第2 項：「債
    權人聲請執行，而陳明債務人現無財產可供執行者，執行法
    院得逕行發給憑證。」之規定，其立法理由明確表明：「實
    務上常有債權人僅為中斷請求權時效，而聲請執行，則於其
    陳明債務人現行無財產可供執行時，執行法院自得逕行發給
    憑證，以利結案，爰增設第二項規定。」等語，可見被上訴
    人於92年聲請強制執行時，無論是未遵期查報上訴人之可供
    執行之財產，或陳明上訴人現無財產可供強制執行，本院民
    事執行處均應依法發給92年債權憑證，上訴人上開主張殊非
    可採。
  (三)上訴人又主張：其於80年間向被上訴人詢問，被上訴人公司
    職員稱已將其債務「打入呆帳」，其意係指被上訴人已自行
    吸收債務，不向債務人進行請求償還債務之程序，上開回應
    已使上訴人認為被上訴人無意向其求償，始放心以自己名義
    購買系爭建物云云。然上訴人之上開主張非但為被上訴人所
    否認，且銀行將其債權列入所謂之「呆帳」，充其量僅表示
    目前行使債權有困難而暫不行使，並非有「免除」債務人債
    務或「拋棄」對債務人債權之意，況依銀行法第45條之1 第
    2 項授權主管機關行政院財政部於59年3 月18日訂定，93年
    1 月6 日修正之「銀行資產評估損失準備提列及逾期放款催
    收款呆帳處理辦法」第16條第1 項規定：「經依規定程序轉
    列呆帳之各項債權仍應列帳記載，並詳列登記簿備查，由有
    關業務單位隨時注意主、從債務人動向。如發現有可供執行
    之財產時，應即依法訴追。」足見銀行將其債權「打入呆帳
    」後，仍應繼續查明追償，故上訴人此主張純屬空言，亦無
    足取。
  (四)上訴人再主張：主債務人李秀桃於86至92年間曾有3 棟房屋
    記其名下，上訴人於80年間亦有系爭建物，但被上訴人為達
    多收取利息、違約金之目的，不確實向法院陳報其與主債務
    人李秀桃之財產，且訴訟代理人甲○○陳稱於92年換發債權
    憑證時有查到李秀桃擁有股票而未執行，被上訴人聲請本件
    強制執行之行為有違誠言原則云云。惟查上開被上訴人於92
    年換發債權憑證時有查到李秀桃擁有股票而未執行一節，為
    被上訴人所否認，上訴人又未舉證以實其說，自無足取。又
    主債務人李秀桃與上訴人於78年間既積欠被上訴人本件借款
    債務，且被上訴人亦已取得78年之支付命令，確定其對主債
    務人李秀桃及上訴人有本件請求權之存在，則渠等本應主動
    履行債務，以避免遲延利息及違約金之繼續發生，詎渠等非
    但不為此舉，反以自己資力購置不動產，顯見上訴人債務總
    額因給付遲延而持續增加，係可歸責於其自己之事由所致，
    與被上訴人如何行使其債權無涉，因此，被上訴人依法聲請
    強制執行查封上訴人所有之系爭建物，並無違反誠實信用原
    則之可言，上訴人此部分所辯亦無依據。
五、綜上所述，上訴人以被上訴人之請求權已經消滅時效完成為
    由，主張於78年支付命令之執行名義成立後，有消滅被上訴
    人請求之事由發生，而依強制執行法第14條第1 項規定，提
    起本件債務人異議之訴，為無理由，不應准許。原審所為上
    訴人不利之判決，核無違誤，上訴意旨指摘原判決不當，求
    予廢棄改判，為無理由，應予駁回其上訴。
六、本件事證已臻明確，兩造其餘主張、陳述、舉證及攻擊防禦
    方法，經本院審酌後，認與判決結果不生影響，爰不一一論
    述，附此敘明。
七、據上論結，本件上訴為無理由，依民事訴訟法第436 條之1
    第3 項、第449 條第1 項、第78條，判決如主文。
中    華    民    國    99    年    1     月    13    日
                  民事第一庭  審判長  法  官  李世貴
                                      法  官  黎文德
                                      法  官  高文淵
以上正本證明與原本相符
不得上訴
中    華    民    國    99    年    1     月    13    日
                                      書記官  許慧貞

司法院資訊處製作；財團法人民間司法改革基金會備份。
